【裁判字號】    94,簡上,749
【裁判日期】    950519
【裁判案由】    傷害
【裁判全文】
臺灣板橋地方法院刑事判決             94年度簡上字第749號
上  訴  人  丁○○
即  被  告
            丙○○
            戊○○（原名賴雅倫）
上  二  被  告
共同選任辯護人    廖忠信律師
上列上訴人等因傷害等案件，不服本院94年度簡字第5005號，中
華民國94年11月25日第一審判決（聲請簡易判決處刑案號：94年
度偵字第17056 號），提起上訴，本院管轄第二審合議庭判決如
下：
    主  文
上訴駁回。
    事  實
一、丙○○為戊○○（原名賴雅倫，民國94年10月31日更名）與
    丁○○之母，甲○○與乙○○為夫妻關係。緣丙○○之同居
    人邱垂國（已於民國93年4 月20日死亡）積欠甲○○、乙○○債務，甲○○遂於民國（下同）93年6 月1 日晚間6 時許
    ，至丙○○位於臺北縣中和市○○路236 巷57號1 樓住處門
    口，雙方因債務處理問題爭執，丙○○竟萌生傷害甲○○之
    犯意，與甲○○互相推擠拉扯，戊○○見狀，與丙○○基於
    傷害甲○○之犯意聯絡，參與拉扯甲○○，致甲○○受有頸
    部淺部外傷之傷害。嗣丁○○知悉丙○○與甲○○發生上開
    互毆情事，遂萌生傷害之犯意，於94年6 月1 日晚間7 時許
    ，至乙○○位於臺北縣中和市○○路236 巷34之9 號3 樓住
    處樓下門口，徒手毆打乙○○，致乙○○受有右胸挫傷、右
    臉頰挫傷、右胸擦傷（11×2 公分）、右頸抓傷（1 ×1公
    分）等傷害。
二、案經甲○○及乙○○訴由臺北縣政府警察局中和分局報請臺
    灣板橋地方法院檢察署檢察官偵查後聲請簡易判決處刑。
    理  由
壹、證據能力部分：
一、按除顯有不可信之情況外，從事業務之人於業務上或通常業
    務過程中所須製作之紀錄文書、證明文書者，依法得為證據
    ，刑事訴訟法第159 條之4 第2 款定有明文。公訴人提出中
    和龍佑醫院於93年6 月1 日、3 日開立告訴人甲○○、乙○○依序於93年6 月1 日、2 日就診之診斷證明書影本共2 件
    ，證明告訴人甲○○、乙○○受傷之事實；辯護人亦提出見
    安中醫診所於94年11月14日開立被告丙○○、戊○○受傷之
    診斷書影本共2 件為證。就上開診斷證明書或診斷書，並無
    顯然不可信之情況，復為從事醫療業務之診所開立之證明文
    書，揆諸上開說明，依法有證據能力。
二、被告以外之人於審判外之陳述，雖不符刑事訴訟法第159 條
    之1 至4 之規定，而經當事人、代理人或辯護人於法院調查
    證據時，知有傳聞證據不得為證據之情形，而未於言詞辯論
    終結前聲明異議者，視為同意作為證據，同法第159 條之5
    第2 項定有明文。證人甲○○、乙○○於警詢時之證言，雖
    屬傳聞證據，惟被告3 人與辯護人於知有前開不得為證據之
    情形，未於言詞辯論終結前聲明異議，依法有證據能力。
三、末按除法律另有規定者外，不問何人，於他人之案件，有為
    證人之義務，而證人除未滿16歲或因精神障礙，不解具結意
    義及效果者外，應命具結；又證人或鑑定人依法應具結而未
    具結者，其證言或鑑定意見，不得作為證據，刑事訴訟法第
    176 條之1 、第186 條第1 項、第158 條之3 定有明文。又
    法院於審判期日的調查證據程序，關於犯罪事實之調查與證
    明，只能以刑事訴訟法准許之法定證據方法（如被告之供述
    、人證、鑑定、文書、勘驗）為之。而告訴人係向司法警察
    機關或偵查機關申告犯罪事實而要求訴追之人，其於我國刑
    事訴訟法中，並非法定列舉之獨立證據方法，若以告訴人所
    陳親身經歷之被害經過，作為認定犯罪事實之依據時，乃居
    於證人之地位，亦即其證據方法為證人，必須踐行有關證人
    之證據調查程序，除非其有依法不得令其具結之情形，否則
    事實審法院應命其具結，若依法應具結而未具結時，該告訴
    人有關被害事實之陳述，無證據能力，法院不得援其陳述作
    為判決之基礎。最高法院93年度臺上字第5964號判決明揭此
    旨。因此，告訴人甲○○、乙○○於檢察官訊問到時指訴分
    遭被告3 人毆打成傷等語，係以告訴人身分到庭陳述，未依
    訊問證人規定，令伊等供前或供後具結，以確保證言之真實
    可靠，揆諸前開說明，告訴人甲○○、乙○○於檢察官訊問
    時之指訴，依法不得為證據。
貳、得心證之理由：
一、被告丙○○、戊○○傷害告訴人甲○○之犯行：
（一）、被告丙○○固坦承與上開時地與告訴人甲○○發生爭執
        ，互相推擠拉扯，惟矢口否認有何傷害犯行，辯稱：是
        告訴人甲○○率一群不詳姓名年籍之成年男子，至渠住
        處要求開門，並先出手毆打渠，渠為防衛自身安全，才
        推擠告訴人甲○○前胸部，若渠蓄意毆打告訴人甲○○
        ，告訴人甲○○豈會僅受有頸部淺部外傷之傷害，反而
        渠受有較嚴重右手拇指及左手腕挫傷之傷害；被告戊○○供承有拉開告訴人甲○○，惟矢口否認有何傷害犯行
        ，辯稱：渠因見母即被告丙○○遭告訴人甲○○攻擊，
        為免被告丙○○受傷，遂上開拉開2 人，未毆打告訴人
        甲○○，若渠與母即被告丙○○有聯手傷害告訴人甲○○之行為，豈會渠受左坐骨挫傷之傷害，反較告訴人甲○○受頸部外傷為重云云。
（二）、經查，證人即告訴人甲○○於本院審理時到庭具結後證
        言：當日見到被告丙○○在住處門口，伊和被告丙○○
        就邱垂國債務問題，欲一同去派出所備案，伊戴好安全
        帽時，被告丙○○就過來打伊一巴掌，伊與被告丙○○
        拉扯時，被告丙○○拉扯伊的頭髮及臉部，此時，被告
        戊○○從伊右側過來拉下安全帽，欲持安全帽毆打伊，
        但沒有打到，於是被告戊○○用手抓伊的臉，被告戊○○攻擊伊時，被告丙○○亦也攻擊伊等語（詳參本院95
        年5 月3 日審判筆錄第8 頁），核與其於警詢時指證：
        遭被告丙○○、戊○○聯手毆打成傷一情相符（詳參臺
        灣板橋地方法院檢察署93年度他字第8364號卷第11 頁
        93年10月4 日警詢筆錄）。而證人甲○○於93年6 月1
        日因頸部淺部外傷而就診，有中和龍佑醫院診斷證明書
        1 件在卷可稽（詳參同前他字卷第22頁）。衡諸證人甲○○頸部淺部外傷，前頸部傷痕細、短，約有5 處，後
        頸部傷痕呈細、長狀，均類以指甲抓傷痕跡，此有證人
        甲○○受傷照片3 幀在卷可考（詳參同前他字卷第24頁
        至第26頁）。顯見證人甲○○遭人以指甲抓傷，攻擊者
        非位於同一來向，才會在證人甲○○頸部前、後均出現
        抓痕外傷。益證證人甲○○指訴遭被告丙○○在前方、
        被告戊○○自右側開始攻擊等語，與事實相符。
（三）、被告丙○○於檢察官訊問時曾供認：渠與告訴人甲○○
        拉扯等語（詳參臺灣板橋地方法院檢察署94年度發查他
        字第169 號卷第34頁94年9 月12日訊問筆錄）；復於原
        審訊問時坦承：對於告訴人甲○○受傷害，可能是渠與
        告訴人甲○○相推時手去碰到的等語（詳參原審卷第20
        頁94年11月21日訊問筆錄）。參照被告丙○○於94年6
        月2 日因右手拇指及左手腕挫傷，至見安中醫診所就診
        （有診斷書1 件在卷可稽），益見被告丙○○與告訴人
        甲○○2 人確有徒手拉扯、推擠，造成被告丙○○受傷
        部位集中於手部。被告丙○○雖以先遭告訴人甲○○毆
        擊，為自衛抵擋與告訴人甲○○拉扯云云置辯。惟所謂
        正當防衛，必須對於現在不法之侵害始得為之，侵害業
        已過去，或無從分別何方為不法侵害之互毆行為，均不
        得主張防衛權，而衡之一般社會經驗法則，互毆係屬多
        數動作構成單純一罪而互為攻擊之傷害行為，縱令一方
        先行出手，而還擊之一方在客觀上苟非單純對於現在不
        法之侵害為必要排除之反擊行為，因其本即有傷害之犯
        意存在，則對其互為攻擊之還手反擊行為，自無主張防
        衛權之餘地，最高法院92年度臺上字第3039號判決明揭
        此旨。以告訴甲○○頸部前、後均有淺部外傷，足見係
        遭多個攻擊動作而造成，倘被告丙○○非基於傷害之故
        意，自可轉身返回住處，躲避攻擊，何須多次拉扯告訴
        人甲○○成傷？是被告丙○○所辯，應非可採。
（四）、被告戊○○雖提出見安中醫診所診斷書1 件，證明被告
        戊○○遭證人甲○○毆打成傷云云。惟上開診斷書載明
        「自民國93年6 月7 日起治療．．．共計門診壹次．．
        ．」，有上開診斷書可證。而本件傷害案件發生時間為
        93年6 月1 日，距上開診斷書所記之就診時間，已逾6
        日，倘被告戊○○確遭告訴人甲○○毆打而受有左坐骨
        挫傷之傷害，豈會延至6 日後方就醫？故難執上開診斷
        書遽論告訴人甲○○確有傷害被告戊○○。又縱被告戊○○確於93年6 月1 日受左坐骨挫傷之傷害；惟證人甲○○亦證言：被告戊○○衝過來摔一跤等語（詳參本院
        95 年5月3 日審判筆錄第4 頁），堪認被告戊○○所受
        之傷害，非遭告訴人甲○○拉扯攻擊所致。因此，被告
        戊○○徒以：避免被告丙○○遭告訴人甲○○攻擊，而
        拉開2 人，若與被告丙○○聯手毆打告訴人甲○○，怎
        會傷勢較告訴人甲○○為重云云為詞置辯，核與前開積
        極證據不符，不可採信。
（五）、再被告丙○○、戊○○雖以：若渠2 人聯手毆打告訴人
        甲○○，豈會受傷較告訴甲○○為重云云置辯。然以被
        告戊○○於原審受訊時供明：拉扯中告訴人甲○○係配
        戴安全帽等語（詳參原審卷第27頁），核與證人甲○○
        指明：衝突發生時伊戴著安全帽等語相符（詳參本院95
        年5 月3 日審判筆錄）。因此，被告丙○○、戊○○拉
        扯告訴人甲○○頭髮，抓傷告訴人甲○○頸部時，告訴
        人甲○○頭部有安全帽保護，而未造成重大傷害。反觀
        被告丙○○、戊○○徒手為之，易因碰擊告訴人甲○○
        頭頂之安全帽而受傷，此觀諸被告丙○○受有右手拇指
        及左手腕挫傷一情即明。故被告丙○○、戊○○及辯護
        人以上開被告2 人傷勢較告訴人甲○○為重，遽論證人
        甲○○所不實，顯然悖乎事實。
（六）、綜上所述，被告丙○○、戊○○所辯未傷害告訴人甲○○一節，核與事實不符。事證明確，被告丙○○、戊○○共同傷害告訴人甲○○犯行明確，應依法論科。
二、被告丁○○傷害告訴人乙○○部分：
    被告丁○○於事實欄所述時、地毆打告訴人乙○○成傷犯行
    ，迭據被告丁○○於檢察官訊問及本院審理時供認不諱（詳
    參臺灣板橋地方法院檢察署94年度發查他字第169 號卷第34
    項94年9 月12日訊問筆錄、本院95年5 月3 日審判筆錄），
    核與證人乙○○於警詢時指訴遭被告丁○○毆打成傷一節相
    符（臺灣板橋地方法院檢察署93年度他字第8364號卷第9 頁
    93年10月4 日警詢筆錄），復有中和龍佑醫院於93年6 月3
    日開立記有告訴人乙○○於93年6 月2 日就診，受有右胸挫
    傷、右臉頰挫傷、右胸擦傷（11×2 公分）、右頸抓傷（1
    ×1 公分）傷害之診斷證明書1 件在卷可稽（詳參同前他字
    卷第23頁），足見被告丁○○前開不利於己之自白，與事實
    相符。事證明確，被告丁○○傷害犯行洵堪認定，應依法論
    科。
參、論罪科刑：按被告丙○○、戊○○、丁○○所為，係犯刑法
    第277 條第1 項之傷害罪。被告丙○○、戊○○聯手拉扯告
    訴人甲○○成傷，有犯意聯絡及行為分擔，應為共同正犯。
    原審以被告3 人均無不良前案紀錄（有臺灣高等法院被告前
    案紀錄表3 份附卷可稽），其遇此糾紛，本應理性依循法律
    途徑解決，卻動輒訴諸暴力發洩怨懟，非但致人成傷，更助
    長暴戾歪風，智識程度（被告丙○○為國小畢業，被告戊○○為高職畢業，被告丁○○為高中畢業），徒手傷害所用之
    手段，告訴人2 人受傷程度（告訴人甲○○受傷程度較輕微
    ，告訴人乙○○受傷程度較重），犯後態度（僅被告丁○○
    於犯後坦承犯行），及迄今均未能與告訴人2 人達成和解，
    賠償告訴人2 人身體、財產上損害等一切情狀，分別量處被
    告丙○○、戊○○拘役15日、被告丁○○拘役20日，並均諭
    知易科罰金之折算標準。被告丙○○、戊○○空言否認犯行
    ，徒以原審判決認事用法有誤為由提起上訴，被告丁○○則
    以原審量刑過重，請求諭知緩刑為由提出上訴。本院認被告
    3 人罪證明確，已如前述，原審認事用法尚無違誤，量刑尚
    稱妥適，且被告丁○○迄今未賠償告訴人乙○○損害，未見
    悔悟之心，所宣告之拘役刑非予執行，難收其效。因此，被
    告3 人提出本件上訴，均無理由，應予駁回。
據上論斷，應依刑事訴訟法第455 條之第1 項、第3 項、第368
條，判決如主文。
本案經檢察官陳銘祥到庭執行職務。
中    華    民    國    95    年    5     月    19    日
            刑事第十二庭  審判長法  官  高玉舜
                                法  官  陳靜茹
                                法  官  吳幸娥
以上正本證明與原本無異
本判決不得上訴
中    華    民    國    95    年    5     月    19    日
                                書記官  田世杰
附錄本案論罪科刑法條全文：
中華民國刑法第277 條 (普通傷害罪)
傷害人之身體或健康者，處三年以下有期徒刑、拘役或一千元以
下罰金。
犯前項之罪因而致人於死者，處無期徒刑或七年以上有期徒刑；
致重傷者，處三年以上十年以下有期徒刑。


司法院資訊處製作；財團法人民間司法改革基金會備份。
